ACORDAO-COMPLETO-2344971

ACÓRDÃO 2750/2019 ATA 11/2019 - SEGUNDA CÂMARA

VISTOS, relatados e discutidos estes autos de acompanhamento sobre as eventuais providências adotadas pela administração do Município de Formoso do Araguaia - TO com o intuito de promover a plena consecução dos objetivos pactuados pelo Convênio nº  3.433/2001 para a execução do sistema de resíduos sólidos em consonância com as premissas determinadas pelo item 9.3 do Acórdão 1131/2017-TCU-Segunda Câmara;
ACORDAM os Ministros do Tribunal de Contas da União, reunidos em Sessão da 2ª Câmara, ante as razões expostas pelo Relator, em:
9.1. determinar que a unidade técnica adote as seguintes medidas:
9.1.1. promova a audiência de Wagner Coelho de Oliveira em face do não atendimento, sem causa justificada, às diligências efetuadas junto ao Município de Formoso do Araguaia - TO, além do eventual descumprimento à determinação proferida pelo item 9.3 do Acórdão 1131/2017-TCU-Segunda Câmara;
9.1.2. promova a oitiva do órgão repassador federal para, no prazo de 60 (sessenta) dias contados da notificação, se manifestar conclusivamente sobre a falta de integral execução do aludido empreendimento, com a ausência de funcionalidade do correspondente sistema de resíduos sólidos em prol da comunidade local, deixando de atender aos objetivos pactuados pelo Convênio nº  3.433/2001, além de se manifestar conclusivamente sobre a eventual possibilidade, ou não, de conclusão do parcial empreendimento com o subsequente aproveitamento em favor da população local;
9.1.3. reitere a aludida diligência junto à administração do Município de Formoso do Araguaia - TO no sentido de apresentar os seguintes esclarecimentos: (i) a causa de a administração municipal não ter adotado as medidas tendentes a operacionalizar o aterro sanitário; (ii) as medidas administrativas porventura adotadas para dar funcionalidade ao sistema de resíduos sólidos; (iii) as medidas a serem adotadas para dar funcionalidade ao aterro sanitário; e (iv) as medidas porventura adotadas para recompor o eventual dano ao erário, sem prejuízo de promover a oitiva do aludido município para, no prazo de 60 (sessenta) dias contados da notificação, se manifestar conclusivamente sobre a falta de integral execução do aludido empreendimento, com a ausência de funcionalidade do correspondente sistema de resíduos sólidos em prol da comunidade local, deixando de atender aos objetivos pactuados pelo Convênio nº  3.433/2001, além de se manifestar conclusivamente sobre a eventual possibilidade, ou não, de conclusão do parcial empreendimento com o subsequente aproveitamento em favor da população local;
9.1.4. envie a cópia deste Acórdão, com o Relatório e a Proposta de Deliberação que o fundamenta, acompanhado, ainda, do parecer da unidade técnica, aos seguintes destinatários:
9.1.4.1. à Prefeitura do Município de Formoso do Araguaia - TO e ao órgão repassador federal, para ciência e atendimento aos itens 9.1.3 e 9.1.2 deste Acórdão;
9.1.4.2. ao Sr. Wagner Coelho de Oliveira, para ciência e adoção das providências cabíveis;
9.1.4.3. ao Ministério Público junto ao TCU, para ciência e eventual interposição do recurso legal em face do Acórdão 1131/2017-TCU-Segunda Câmara, diante das novas evidências de irregularidade detectadas nestes autos, a exemplo da falta de integral execução do aludido empreendimento e da ausência de funcionalidade do correspondente sistema de resíduos sólidos em prol da comunidade local; 
9.1.4.4. à Procuradoria da República no Estado do Tocantins, ao Tribunal de Contas do Estado do Tocantins e à Câmara Municipal de Formoso do Araguaia - TO, para ciência e adoção das providências cabíveis; e
9.1.5. dê prosseguimento ao feito, com a devida urgência.

Acompanhamento realizado sobre as providências adotadas pela atual gestão do Município de Formoso do Araguaia  TO com o intuito de promover a plena consecução dos objetivos pactuados no Convênio nº 3.433/2001 para a execução de sistema de resíduos sólidos, em consonância com as premissas determinadas pelo Acórdão 1.131/2017-TCU-2ª Câmara.

Segunda Câmara

Município de Formoso do Araguaia - TO.

3. Entidade: Município de Formoso do Araguaia - TO.

13.1. Ministros presentes: Ana Arraes (Presidente), Augusto Nardes, Aroldo Cedraz e Raimundo Carreiro.
13.2. Ministros-Substitutos presentes: Marcos Bemquerer Costa e André Luís de Carvalho (Relator).

ACORDAO-COMPLETO-2405475

Acórdão 5364/2020 - Segunda Câmara

ACORDAO-COMPLETO-2368463

Acórdão de Relação 7631/2019 - Segunda Câmara

Acórdão de Relação

ANDRÉ DE CARVALHO

Trata-se de acompanhamento sobre as eventuais providências adotadas pela administração do Município de Formoso do Araguaia - TO com o intuito de promover a plena consecução dos objetivos pactuados pelo Convênio nº  3.433/2001 para a execução do sistema de resíduos sólidos em consonância com as premissas determinadas pelo item 9.3 do Acórdão 1131/2017-TCU-Segunda Câmara.
2.	O aludido Acórdão 1.131/2017 foi prolatado pela 2ª Câmara do TCU nos seguintes termos:
	" (...) 9.1. acolher parcialmente as alegações de defesa apresentadas pelo Sr. Hermes Azevedo Coêlho; 
	9.2. julgar regulares com ressalva as contas do Sr. Hermes Azevedo Coelho, com fundamento nos arts. 1º, inciso I, 16, inciso II, 18 e 23, inciso II, da Lei nº 8.443, de 1992, dando-lhe quitação; 
	9.3. arquivar o presente processo, sem prejuízo de determinar que, em processo apartado, a Secex/TO promova o acompanhamento das providências conduzidas pela atual gestão do Município de Formoso de Araguaia/TO com o intuito de promover a plena consecução dos objetivos pactuados no Convênio nº 3433/2001 para a 'Execução de Sistema de Resíduos Sólidos', representando ao TCU, caso as aludidas providências não obtenham sucesso; e 
	9.4. encaminhar cópia deste Acórdão, bem como do Relatório e do Voto que o fundamenta, à Fundação Nacional de Saúde, à Prefeitura e à Câmara Municipal de Formoso do Araguaia/TO e ao Tribunal de Contas do Estado do Tocantins, para a adoção das eventuais medidas cabíveis".
3.	De todo modo, após a análise final do feito, a auditora federal da então Secex-TO lançou o seu parecer conclusivo à Peça 21 (fls. 1/2) , com a anuência dos dirigentes da unidade técnica (Peças 22 e 23) , nos seguintes termos: 
	"Trata-se de processo de Acompanhamento autuado nos termos do Acórdão 1131/2017-TCU-Segunda Câmara (peça 1) , para acompanhar a providências conduzidas pela atual gestão do Município de Formoso de Araguaia/TO com o intuito de promover a plena consecução dos objetivos pactuados no Convênio n. 3433/2001 para a "Execução de Sistema de Resíduos Sólidos". 
	2. Por meio do Ofício 0124/2017-TCU/SECEX-TO, de 7/3/2017 (peça 4) , o ente municipal foi notificado dos termos do Acórdão 1131/2017-TCU-Segunda Câmara. 
	3. Em virtude disso, foi realizada, por meio do Ofício 0247/2017-TCU/SECEX-TO, de 28/3/2017 (peça 7) , diligência ao Município de Formoso do Araguaia/TO, para que informasse a esta unidade técnica, no prazo de 30 (trinta) dias, a contar do recebimento do ofício de diligência, quais as providências conduzidas pela atual gestão do Município de Formoso de Araguaia/TO com o intuito de promover a plena consecução dos objetivos pactuados no Convênio n. 3433/2001 para a "Execução de Sistema de Resíduos Sólidos, fazendo acompanhar à resposta apresentada, documentação comprobatória. 
	4. Tempestivamente, em resposta à diligência, o atual gestor acostou arrazoado de peça 9, no qual faz as seguintes considerações: 
	a) o convênio em apreço firmado e executado em gestões anteriores e que, ao consultar arquivos e documentos da administração não localizou quaisquer informações pertinentes a convênio; 
	b) o referido aterro sanitário não teve suas obras concluídas, pois, conforme regulamentam as leis pertinentes sobre a disposição de resíduos sólidos tais estruturas existentes não atendem minimamente tal legislação;
	c) em consulta aos órgãos ambientais competentes constatou-se a inexistência de licença ambiental necessária para a operacionalização do Aterro, fato que impede a utilização do empreendimento;
	d) aduz sobre a situação atual de tratamento de resíduos no país como um todo, onde são necessários recursos para a operacionalização dessas unidades que, em geral, requerem custos elevados de operação e inexistentes nos municípios; 
	e) por fim, solicita apoio dos órgãos de controle para orientar quanto a solução da situação atual do empreendimento e o desafio financeiro que decorre. 
	5. Da leitura do expediente de resposta, verificou-se que a municipalidade não adotou quaisquer medidas tendentes à funcionalidade do sistema de recursos sólidos, não ficando claro na resposta se o sistema possui condições de ter funcionalidade ou não. Por esse motivo, e considerando que possa ter havido dedução equivocada na análise das informações apresentadas pelo gestor, entendeu-se reiterar a diligência ao Município de Formoso do Araguaia/TO, para que informasse a esta unidade técnica, no prazo de 30 (trinta) dias, a contar do recebimento do ofício de diligência, (i) qual a causa da municipalidade não ter adotado medidas tendentes a operacionalizar o aterro sanitário; (ii) se a atual gestão adotou medidas administrativas para dar funcionalidade ao Sistema de Resíduos Sólidos; (iii) se a atual gestão pretende adotar medidas para dá funcionalidade ao aterro sanitário; (iv) se a atual gestão adotou medidas a recompor o dano aos cofres públicos, acompanhando as respostas aos quesitos com documentação comprobatória das informações prestadas, conforme peças 13-18. 
	5. Embora a diligência tenha sido reiterada por diversas vezes (peças 15, 17 e 18) , o gestor municipal não respondeu os ofícios encaminhados e recebidos no endereço da prefeitura (peças 14, 16, 19 e 20, mantendo-se silente. 
	6. O gestor foi alertado por meio dos ofícios de diligências de que o que o não cumprimento de diligência ou de decisão deste Tribunal, no prazo fixado, sem causa justificada, poderia ensejar a aplicação da multa prevista no art. 58, inciso IV, da Lei 8.443/1992, a qual prescinde de realização de prévia audiência, nos termos do art. 268, § 3º, do Regimento Interno do TCU. 
	7. Ante o exposto, submetemos os autos à consideração superior, propondo ao Tribunal: 
	a) considerar como não cumprida a determinação constante no item 9.3 do Acórdão 1131/2017-TCU-Segunda Câmara, de 31/1/2017 (TC Processo 011.780/2015-0) ; 
	b) nos termos do art. 268, inciso VII, do Regimento Interno - TCU, seja aplicada ao responsável, Sr. Wagner Coelho de Oliveira (CPF XXX.646.031-XX) , Prefeito do Município de Formoso do Araguaia/TO, a multa prevista no art. 58, inciso IV, da Lei 8.443/92, pela ausência de atendimento, no prazo fixado, sem causa justificada, à determinação contida no item 9.3 do Acórdão 1113/2017-TCU-Segunda Câmara, fixando-lhe o prazo de 15 (quinze) dias, a contar da notificação, para que comprove, perante o Tribunal (art. 214, inciso III, alínea a, do Regimento Interno/TCU) , o recolhimento da dívida ao Tesouro Nacional, atualizada monetariamente desde a data do acórdão que vier a ser proferido até a data do efetivo recolhimento, se for paga após o vencimento, na forma da legislação em vigor; 
	c) seja autorizada, desde logo, nos termos do art. 28, inciso II, da Lei 8.443/1992, a cobrança judicial da dívida caso não atendidas as notificações; 
	d) reiterar, ao Município de Formoso do Araguaia/TO, a determinação constante do subitem 9.3 do Acórdão 1113/2017-TCU-Segunda Câmara, no sentido de que adote as medidas tendentes a promover a plena consecução dos objetivos pactuados no Convênio 3433/2001 para a "Execução de Sistema de Resíduos Sólidos", representando ao TCU, caso as aludidas providências não obtenham sucesso; 
	e) determinar ao Município de Formoso do Araguaia/TO que encaminhe ao TCU, no prazo de 30 (trinta) dias, da notificação, documentos que comprovam as providências adotadas para dar cumprimento ao subitem anterior; 
	f) alertar o representante legal do Município de Formoso do Araguaia/TO sobre a possibilidade de aplicação da multa prevista no art. 58, inciso VII, da Lei 8.443/1992 no caso de reincidência no descumprimento de determinação do Tribunal".
	É o Relatório.

não há.

Não atuou.

ACOMPANHAMENTO POR FORÇA DA DETERMINAÇÃO PROFERIDA PELO ITEM 9.3. DO ACÓRDÃO 1.131/2017-2ª CÂMARA. DILIGÊNCIA. INFORMAÇÕES INICIAIS ENCAMINHADAS PELA MUNICIPALIDADE. NECESSIDADE DE NOVA DILIGÊNCIA. NÃO ATENDIMENTO, SEM CAUSA JUSTIFICADA. DETERMINAÇÃO PARA A AUDIÊNCIA DO GESTOR E A OITIVA DO ÓRGÃO REPASSADOR, EM FACE DA FALTA DE FUNCIONAMENTO DO SISTEMA DE RESÍDUOS SÓLIDOS. PROSSEGUIMENTO DO FEITO. CIÊNCIA.

ACOMPANHAMENTO (ACOM)

Secretaria do TCU no Estado de Tocantins (Sec-TO).

Trata-se de acompanhamento sobre as eventuais providências adotadas pela administração do Município de Formoso do Araguaia - TO com o intuito de promover a plena consecução dos objetivos pactuados pelo Convênio nº  3.433/2001 para a execução do sistema de resíduos sólidos em consonância com as premissas determinadas pelo item 9.3 do Acórdão 1131/2017-TCU-Segunda Câmara.
2.	Em resposta à diligência efetuada junto ao aludido município (Peça 7) , o atual prefeito (Wagner Coelho de Oliveira) acostou as informações à Peça 9, tendo a então Secex-TO resumido as correspondentes constatações, à Peça 21 (item 4) , nos seguintes termos:
	" (...) a) o convênio em apreço foi firmado e executado em gestões anteriores e que, ao consultar arquivos e documentos da administração, não localizou quaisquer informações pertinentes ao convênio; 
	b) o referido aterro sanitário não teve suas obras concluídas, pois, conforme regulamentam as leis pertinentes sobre a disposição de resíduos sólidos, tais estruturas existentes não atendem minimamente à tal legislação;
	c) em consulta aos órgãos ambientais competentes constatou-se a inexistência de licença ambiental necessária para a operacionalização do aterro, fato que impede a utilização do empreendimento;
	d) aduz sobre a situação atual de tratamento de resíduos no país como um todo, onde são necessários recursos para a operacionalização dessas unidades que, em geral, requerem custos elevados de operação e inexistentes nos municípios; 
	e) por fim, solicita apoio dos órgãos de controle para orientar quanto à solução da situação atual do empreendimento e o desafio financeiro que decorre". 
3.	A partir, então, desses elementos de convicção, a unidade técnica anotou que a administração municipal não teria adotado as medidas cabíveis com vistas a dar efetiva funcionalidade ao referido sistema de resíduos sólidos, tendo promovido a nova diligência junto ao município para se manifestar sobre os seguintes aspectos: (i) a causa de a administração municipal não ter adotado as medidas tendentes a operacionalizar o aterro sanitário; (ii) as medidas administrativas porventura adotadas para dar funcionalidade ao sistema de resíduos sólidos; (iii) as medidas a serem adotadas para dar funcionalidade ao aterro sanitário; (iv) as medidas porventura adotadas para recompor o eventual dano ao erário.
4.	Ocorre que, a despeito de a aludida diligência ter sido reiterada por três vezes (Peças 15, 17 e 18) , o prefeito (Wagner Coelho de Oliveira) não atendeu aos correspondentes ofícios (Peças 14, 16, 19 e 20) , tendo ele sido alertado, contudo, de que o desatendimento à diligência ou à decisão do TCU poderia resultar na aplicação da multa prevista no art. 58, IV, da Lei nº 8.443, de 1992
5.	Por essa linha, após a análise final do feito, a unidade técnica propôs a aplicação da suscitada multa ao Sr. Wagner Coelho de Oliveira, em face, ainda, do não cumprimento ao item 9.3 do Acórdão 1131/2017-TCU-Segunda Câmara.
6.	Peço licença para, no presente momento, discordar do parecer da unidade técnica, pois, antes da eventual aplicação da referida multa, o TCU deve aprofundar a avaliação sobre o presente caso concreto. 
7.	Para tanto, em vez da imediata aplicação da referida multa, o TCU deve promover a oitiva do órgão repassador federal sobre a falta de funcionamento do aludido sistema de resíduos sólidos, além da audiência do Sr. Wagner Coelho de Oliveira sobre o descumprimento da referida determinação do TCU, sem prejuízo de promover o envio de cópia da presente deliberação ao MPTCU para a eventual interposição do recurso legal em face do Acórdão 1131/2017-TCU-Segunda Câmara, diante das novas evidências de irregularidade detectadas nestes autos, a exemplo da falta de integral execução do aludido empreendimento e da ausência de funcionalidade do correspondente sistema de resíduos sólidos em prol da comunidade local.
8.	Entendo, portanto, que o TCU deve promover a aludida audiência, com a suscitada oitiva, enviando a referida cópia da presente deliberação ao MPTCU.
	
Ante o exposto, pugno pela prolação do Acórdão ora submetido a este Colegiado.
	
TCU, Sala das Sessões, em 16 de abril de 2019.
Ministro-Substituto ANDRÉ LUÍS DE CARVALHO 
Relator